台灣基隆地方法院刑事判決　　　　　　　　　　　　　　九十年度易字第二四六號
　　公　訴　人　台灣基隆地方法院檢察署檢察官
　　被　　　告　丁○○
右列被告因偽造文書等案件，經檢察官提起公訴（九十年度偵字第二六二號），本院
判決如左：
    主      文
丁○○共同連續意圖為自己不法之所有，以詐術使人將本人之物交付，處有期徒刑陸
月；如易科罰金，以佰元折算壹日。
    事      實
一、丁○○為醫師，原在基隆市○○路一一五號開設「華康診所」；民國八十六年十
    一月間，因病而轉讓謝偉仙醫師改以「永康診所」經營，並由謝偉仙與不具醫師
    資格之李春暉為病患從事醫療行為；八十七年六月間，丁○○改至台北縣萬里鄉
    ○○村○○路一０六號開設「野柳診所」，並與中央健康保險局（下稱健保局）
    ，約定為辦理全民健康保險局保險醫療業務之特約診所，得向健保局申請健保醫
    療給付；嗣「永康診所」於八十九年四月一日，與健保局終止特約診所合約（謝
    偉仙、李春暉二人業經檢察官以八十九年偵字第二五九六號案件提起公訴，並以
    九十年偵字第一０二０號案件，移併本院八十九年度易字第六００號審理後，本
    院判處謝偉仙有期徒刑一年，李春暉有期徒刑二年）。詎丁○○與謝偉仙、李春
    暉竟共同意圖為自己不法所有，基於概括之犯意，明知己○○、戊○○、壬○○
    、庚○○、甲○○○、朱進升、丙○○、辛○○等八人，於八十九年四月至五月
    間，僅有甲○○○曾至「野柳診所」看診過一次，餘己○○等七人及甲○○○其
    餘二次，均在「永康診所」就診並由謝偉仙或李春暉看診，並未至「野柳診所」
    由丁○○看診，嗣竟由丁○○以「野柳診所」名義，連續製作業務上不實之上開
    病患病歷表，並持向建保局行使，以申請健保醫療給付（看診時間及詐領健保醫
    療費用如附表），足以生損害於己○○等八人醫療記錄之正確性與衛生主管機關
    基隆市、台北縣衛生局對醫師執行醫療業務之管理，以及健保局對於審核醫療費
    用之正確性，致使健保局陷於錯誤，交付上開健保醫療費用達新台幣五千五百三
    十二元，使健保局受有給付前揭醫療費用之損害。嗣為健保局循線查獲。
二、案經健保局函送台灣基隆地方法院檢察署檢察官偵查起訴。
    理  由
一、訊據被告丁○○固坦承野柳診所前開八人病歷表係其所填寫，並持向健保局申請
    健保給付，惟矢口否認有偽造文書及詐欺取財之犯行，辯稱：前開八人確有前往
    「野柳診所」由其看診，本案係健保局和前開八人所串通誣陷，其絕不會為幾千
    元而犯法云云。惟查：前開事實，業據前開證人己○○、戊○○、壬○○、庚○○、甲○○○、朱進升、丙○○、辛○○於健保局訪談、偵查及審理中證述屬實
    （偵查卷第十七頁至第五十五頁、第七十二頁至第七十三頁、本院九十年八月十
    三日訊問筆錄），八人分別結證屬實，並有健保局八十九年十月二十日健保稽字
    第八九○○九八七號函及附件（野柳診所基本資料及合約書、前開八人訪問紀錄
    、野柳診所涉嫌詐領健保醫療費用金額表、中央健保局與永康診所終止合約公文
    、負責醫師丁○○之說明、基隆市衛生局八十九年七月一日八九基衛三字第○六
    三六○號函、華康、永康及野柳等三家診所關聯性一欄表）與前開八人「野柳診
    所」病歷表、健保局保險對象門診就醫記錄明細表、己○○、戊○○、甲○○○
    健保卡背面就醫記錄在卷可稽；本案證人八人與被告並無仇隙，衡情當無甘冒偽
    證罪七年以下有期徒刑加身之風險，而與健保局串通攀誣被告之理。何況，被告
    於健保局訪談時既已自承：其與健保局八十七年六月十一日迄八十九年七月二十
    七日合約期間內，均在「野柳診所」為病患看診，未至「永康診所」為病患看診
    等語；而共犯李春暉於偵查中亦供述：偶爾「野柳診所」要報健保費時，其會幫
    被告處理等語（偵查卷第六十九頁反面）；對照以觀，尤見各該證人所述之不虛
    。再者，共犯謝偉仙、李春暉二人，經檢察官以八十九年偵字第二五九六號案件
    提起公訴，並以九十年偵字第一０二０號案件，移併本院八十九年度易字第六０
    ０號審理後，業經本院以其二人犯有醫師法第二十八條第一項之非醫師擅自執行
    醫療業務罪、刑法第二百十六條、第二百十五條之行使業務上文書登載不實罪、
    刑法第三百三十九條第一項詐欺取財罪，判處謝偉仙有期徒刑一年，李春暉有期
    徒刑二年，有該八十九度易字第六００號判決書一紙附卷足憑。綜上，被告所辯
    係避重就輕之詞，不足採信，其犯行洵堪認定。
二、核被告所為，係犯刑法第二百十六條行使第二百十五條業務上文書登載不實事項
    、第三百三十九條第一項之詐欺取財罪。被告與李春暉及謝偉仙，有犯意之聯絡
    及行為之分擔，皆為共同正犯。其業務上文書登載不實之後，進而行使，其登載
    不實之低度行為，應為行使之高度行為所吸收，不另論罪。被告多次偽造文書及
    詐欺取財之犯行，時間緊接，犯罪構成要件相同，顯係基於概括犯意為之，為連
    續犯，應論以一罪並加重刑責。上開二罪，有方法、結果之牽連關係，為牽連犯
    ，應從一重之連續詐欺取財罪處斷。
三、按刑事立法上之「法益原則」要求任何行為要加以犯罪化，必因其法益受到侵害
    或危險。蓋刑事立法之核心，在於其所保護之法益。刑法之任務，在於法益之保
    護。無法益保護，無刑法可言；亦即無法益受到侵害或危險，則無施以刑罰之必
    要。行為如未造成「法益侵害」或「法益危險」，則無將之犯罪化之必要。在法
    益侵害，為「實害犯」；在法益危險，為「危險犯」。再者，法益本身依其價值
    評價之強度，而呈現法益位階。生命、身體、自由、名譽、財產五者，按其順序
    ，而高低位階化。生命法益最高，其次身體法益，其次自由法益，其次名譽法益
    ，而財產法益最低。此五種傳統法益，稱之為「個人法益」。在個人法益以外之
    「一般法益」、「團體法益」或「整體法益」，亦必須其與個人法益具有關連性
    者，始得為刑法所保護之一般法益。所謂危險犯，亦即行為人之行為造成法益危
    險，尚未至法益侵害，亦立法予以犯罪化。以最高位階之生命法益言之，刑法之
    有預備殺人罪、預備放火罪、預備強盜罪、預備擄人勒贖罪，均因其行為已造成
    生命法益之危險；否則，各該罪即無設預備犯之必要。如係單純身體、自由、名
    譽、財產之法益危險行為，則未曾設預備犯而加以犯罪化。經查：偽造、變造文
    書各罪，傳統法益論者認為侵害社會法益，惟新法益論者認為社會法益抽象而難
    以理解，故依一般法益之觀點加以審查，以察其與個人法益有關連性。單純偽造
    或變造文書而未行使，並不足以對個人法益造成任何侵害，亦即單純偽造或變造
    之行為並無法益危險存在。例如本件偽造私文書如不行使，尚不足以造成任何法
    益侵害。因此，單純偽造或變造文書之行為，而予以犯罪化，欠缺合理性，並不
    足取。其次，偽造或變造後進而行使之行為，論者推衍所及者，或為詐財，或為
    騙色，對於他人之身體、自由、名譽或財產，或造成侵害，或造成危險。不過，
    依司法實務經驗觀之，此類犯罪經常伴隨其他犯罪如詐欺等，常屬其他犯罪之方
    法行為；依其他犯罪而論處，已足以達成法益保護之目的，則行使偽造文書各罪
    之除罪化，似可加以考慮。退而言之，若認為行使偽造或變造文書之屬於犯罪行
    為，尚不違國民情感，至少單純偽造或變造文書之行為，實無繼續留存之必要。
    綜上，依本案觀之，行使偽造私文書，不過財產法益之危險犯而已。至於詐欺取
    財罪，其所侵害者係財產法益，是為財產法益之實害犯無疑。
四、次按刑事司法上之「罪刑相當原則」求法官在量刑時，應依法益之位階，重所當
    重，輕所當輕，必使罪得其刑而刑其罪；不得重罪而輕判，或輕罪而重判；期使
    責任與刑罰得以相適應，而具有當性。地藏十輪經（第三卷）云：「若犯重罪，
    應重治罰；若犯中罪，應中治；若犯輕罪，應輕治罰；令其慚愧，懺悔所犯。」
    其此之謂也！為此，本院審被告之品行、生活狀況、智識程度、犯罪之動機、目
    的、犯罪所生之危害、犯後之態度等一切情狀之後，再斟酌拘役並無教化功能，
    乃不具實益之刑罰種類，立法上以廢除為宜，以資符合自由刑單一化之要求；六
    月以下之短期自由刑，既難有教化作用，又易使受刑人感染惡習，除非被告有受
    其執行之特殊必要，否則尚無宣告之必要；如其宣告，應以緩刑或易科罰金而調
    和之；罰金刑類似行政罰鍰，處罰不宜從輕等情，復特別考量被告素行尚佳，有
    卷附台灣高等法院被告全國前案紀錄表可資佐證等情，本件情節並非嚴重，被告
    年已八旬等情，本院因而認為檢察官所求處之有期徒刑一年尚嫌過重，量處有期
    徒刑六月，已足使其罪刑相當，爰宣告之，以示儆懲，並依修正刑法而諭知易科
    罰金之折算標準，以期被告之自新。
五、據上論斷，應依刑事訴訟法第二百九十九條第一項前段、刑法第二十八條、第五
    十六條、第二百十六條、第二百十五條、第三百三十九條第一項、第五十五條、
    第四十一條第一項前段、刑法施行法第三條之一、罰金罰鍰提高標準條例第一條
    前段、第二條，判決如主文。
本案經檢察官林明志到庭執行職務。
中      華      民      國    九十一    年      二      月      八      日
                                    台灣基隆地方法院刑事庭
                                        法  官  陳  志  祥
右正本證明與原本無異。
如不服本判決，應於收受送達後十日內，向本院提出上訴狀，敘述上訴之理由，上訴
於台灣高等法院，並應按他造當事人之人數附具繕本。
中      華      民      國    九十      年      二      月    二十  日
                                        書記官  陸  清  敏
附錄：
刑法第二百十六條：
行使第二百十條至第二百十五條之文書者，依偽造、變造文書或登載不實事項或使登
載不實事項之規定處斷。
刑法第二百十五條：
從事業務之人，明知為不實之事項，而登載於其業務上作成之文書，足以生損害於公
眾或他人者，處三年以下有期徒刑、拘役或五百元以下罰金。
刑法第三百三十九條第一項：
意圖為自己或第三人不法之所有，以詐術使人將本人或第三人之物交付者，處五年以
下有期徒刑、拘役或科或併科一千元以下罰金。
（罰金已依罰金罰鍰提高標準條例提高為十倍）
附表：
┌────┬──────────────┬─────────┬──────┐
│患者姓名│申報就診日期（健保卡別、格）│申報就診費用（元）│ 備註       │
├────┼──────────────┼─────────┼──────┤
│己○○  │  89.4.2 (A1)               │ 291              │            │
│        │  89.5.23 (A2)              │ 293              │            │
├────┼──────────────┼─────────┼──────┤
│戊○○│  89.4.13 (B1)              │ 291              │            │
├────┼──────────────┼─────────┼──────┤
│壬○○  │  89.4.19(A4)               │ 295              │            │
├────┼──────────────┼─────────┼──────┤
│庚○○  │  89.4.1(C3)                │ 345              │            │
│        │  89.4.12(C4)               │ 345              │            │
│        │  89.4.20(C6)               │ 345              │            │
│        │  89.5.6(D1)                │ 347              │            │
│        │  89.5.27(D3)               │ 343              │            │
├────┼──────────────┼─────────┼──────┤
│甲○○○│  89.4.27(B6)               │ 299              │三次中何次去│
│        │  89.5.12(C2)               │ 299              │野柳診所看病│
│        │  89.5.15(C3)               │ 293              │無法確定，取│
│        │                    │                  │其中較高一次│
│        │                            │                  │299元，至少 │
│        │                            │                  │虛報592元   │
├────┼──────────────┼─────────┼──────┤
│乙○○  │  89.3.31(A2)               │ 295              │            │
│        │  89.4.3(A3)                │ 291              │            │
│        │  89.4.6(A4)                │ 291              │            │
│        │  89.4.8(A5)                │ 291              │            │
│        │  89.4.10(A6)               │ 291              │            │
├────┼──────────────┼─────────┼──────┤
│丙○○  │ 89.4.12(C1)                │ 291              │            │
├────┼──────────────┼─────────┼──────┤
│黃金    │ 89.4.18(A6)                │ 295              │            │
│        │          │                  │            │
├────┼──────────────┼─────────┼──────┤
│合計金額│                            │5,532             │            │
└────┴──────────────┴─────────┴──────┘
